【裁判字號】    98,上,1047
【裁判日期】    990525
【裁判案由】    返還不當得利
【裁判全文】
臺灣高等法院民事判決                  98年度上字第1047號
上  訴  人  乙○○
參  加  人  甲○○
被 上訴 人  丙○○
訴訟代理人  游孟輝律師
複 代理 人  米承文律師
上列當事人間返還不當得利事件，上訴人對於中華民國98年8月
26日臺灣臺北地方法院97年度訴字第1731號第一審判決提起上訴
並為訴之追加，經本院於99年5月11日言詞辯論終結，判決如下
：
    主  文
上訴及追加之訴暨假執行之聲請均駁回。
第二審（含追加之訴）訴訟費用由上訴人負擔。
參加訴訟費用由參加人負擔。
    事實及理由
甲、程序方面：
一、上訴人於原審依據不當得利請求權及侵權行為之法律關係，
    請求被上訴人返還不當得利新臺幣（下同）2,419,000元，
    及自民國（下同）92年6月3日起至清償日止，按年息5%計算
    之利息，嗣上訴人於本審中追加請求被上訴人再給付4,838,
    000元及自92年6月3日起至清償日止，按年息5%計算之利息
    （見本院卷第69、95頁），上訴人另追加依繼承、委任契約
    之法律關係請求（見本院卷第80-81、95頁反面）。上訴人
    追加請求被上訴人給付4,838,000元本息部分核屬擴張應受
    判決事項之聲明，另追加繼承、委任契約之法律關係，則均
    係基於請求被上訴人返還合作金庫商業銀行東臺北分行（下
    稱合作金庫銀行）帳號0000000000000號帳戶（下稱系爭帳
    戶）內之金錢，與上訴人原請求之基礎事實係屬同一，依民
    事訴訟法第446條第1項但書、第255條第1項但書第2、3款之
    規定，應予准許。
二、按「就兩造之訴訟有法律上利害關係之第三人，為輔助一造
    起見，於該訴訟繫屬中，得為參加。」，民事訴訟法第58條
    第1項定有明文。本件參加人甲○○（下稱甲○○）主張其
    於99年3月8日受讓上訴人對被上訴人不當得利債權中之450
    萬元（見本院卷第71-72頁），本件訴訟係關於上訴人得否
    對被上訴人請求返還不當得利，如被上訴人勝訴，甲○○之
    利益將受損害，是以甲○○對兩造間之訴訟，有法律上之利
    害關係，為輔助上訴人起見而聲請參加訴訟。依上開規定核
    無不合，應准許其參加訴訟。
乙、實體方面：
一、上訴人起訴主張：訴外人丁○○（下稱丁○○）為被上訴人
    之父徐永郎之配偶，徐永郎於91年7月31日以被上訴人名義
    在合作金庫銀行開立系爭帳戶，交由丁○○使用，詎被上訴
    人於92年6月2日擅將系爭帳戶之存摺及印鑑掛失補領，並將
    丁○○所有存放於系爭帳戶之存款7,257,000元提領一空，
    致丁○○受有損害，是丁○○對被上訴人有不當得利請求權
    存在。縱認系爭帳戶內之存款為徐永郎所有，被上訴人與徐
    永郎間亦成立委任關係，徐永郎已於96年4月16日死亡，被
    上訴人拋棄繼承，徐永郎並無其他子女，丁○○為徐永郎之
    唯一繼承人，丁○○亦得繼承徐永郎基於委任契約請求被上
    訴人返還系爭帳戶內之存款。又因丁○○前積欠甲○○1,03
    0萬元，嗣以800萬元達成和解，甲○○復於96年10月10日將
    對丁○○之債權讓與上訴人。爰依不當得利、侵權行為之法
    律關係，求為命：被上訴人應給付上訴人2,419,000元，及
    自92年6月3日起至清償日止按年息5%計算之利息。（原審為
    上訴人敗訴之判決，上訴人聲明不服，提起上訴，並追加依
    據繼承暨委任之法律關係請求，另擴張請求4,838,000元本
    息。）並上訴及追加聲明：(一)原判決廢棄。(二)被上訴人應給
    付上訴人2,419,000元及自92年6月3日起至清償日止，按年
    息5%計算之利息。(三)被上訴人應再給付上訴人4,838,000元
    及自92年6月3日起自清償日止按年息5%計算之利息。(四)願供
    擔保，請准宣告假執行。
二、被上訴人則以：被上訴人於91年8月間應徐永郎之要求開立
    系爭帳戶供徐永郎使用。嗣徐永郎於92年6月間將系爭帳戶
    之存摺及印鑑交還予被上訴人，除由被上訴人以系爭帳戶內
    之存款扣繳徐永郎及丁○○所居住建物之瓦斯、水電費外，
    其餘款項係由徐永郎所使用，並非丁○○所有，徐永郎死亡
    時，系爭帳戶內之存款用以辦理徐永郎之喪事後，已無剩餘
    ，故丁○○對被上訴人並無債權存在，上訴人亦無從受讓丁
    ○○之債權等語，資以抗辯。並答辯聲明：上訴駁回。
三、參加人未於本院到庭，亦未提出書狀作何陳述。
四、上訴人主張：被上訴人於91年7月31日開立系爭帳戶，系爭
    帳戶於92年6月2日時存款餘額為7,257,000元，被上訴人於
    92年6月17日變更系爭帳戶之印鑑，並申請補發存摺，嗣徐
    永郎於96年4月16日死亡，系爭帳戶於96年6月間結清，因丁
    ○○積欠甲○○800萬元，經丁○○將對被上訴人之債權讓
    與甲○○，復由甲○○轉讓予上訴人之事實，業據提出同意
    書、債權轉讓同意書2件、存摺影本1件（見調解卷第4-6頁
    、原審卷第22頁）為證，並經原審向合作金庫調閱系爭帳戶
    之交易明細表附卷可憑（見原審卷第60-65頁），並為被上
    訴人所不爭執，堪信為真正。上訴人又主張系爭帳戶係徐永
    郎以被上訴人名義開立後供丁○○使用，系爭帳戶於92年6
    月2日尚有存款7,257,000元為丁○○或徐永郎所有，詎被上
    訴人竟擅自變更系爭帳戶之印鑑及補發新存摺，丁○○自得
    依不當得利之法律關係，並得繼承徐永郎基於委任契約對被
    上訴人請求返還存款之債權，請求被上訴人返還7,257,000
    元，丁○○復將對被上訴人之債權讓與甲○○及上訴人，爰
    依不當得利、侵權行為、繼承及委任之法律關係，請求被上
    訴人給付7,257,000元，並加付法定遲延利息等語，惟為被
    上訴人所否認，並以上述情詞置辯。是以本件兩造爭執之要
    點在於：(一)系爭帳戶係徐永郎或丁○○借用被上訴人之名義
    開立？丁○○對被上訴人有無不當得利債權？(二)丁○○得否
    繼承徐永郎基於委任契約請求被上訴人返還存款之債權？被
    上訴人是否成立侵權行為？茲分述如下。
五、系爭帳戶係徐永郎或丁○○借用被上訴人之名義開立？
  (一)上訴人主張系爭帳戶為徐永郎以被上訴人名義開立，並由丁
    ○○使用，系爭帳戶內之存款為丁○○所有，被上訴人未得
    丁○○同意擅自領取，致丁○○受有損害等語。被上訴人則
    抗辯：系爭帳戶為徐永郎以被上訴人名義開立，供徐永郎使
    用，92年6月17日徐永郎將系爭帳戶之存摺及印鑑交還予被
    上訴人等語。
  (二)按當事人主張有利於己之事實者，就該事實，應負舉證責任
    ，民事訴訟法第277條前段定有明文。又一般人將金錢存放
    於自己之帳戶內為常態事實，將金錢存放於他人帳戶內，為
    變態事實。上訴人主張系爭帳戶內之存款為丁○○所有，自
    應由上訴人就此有利於己之事實負舉證責任。
  (三)經查，丁○○於原審雖到庭證稱：「（證人是否知悉系爭帳
    戶為何人所開？）是我跟丙○○一起去開立的，由我使用。
    存摺跟印章都是我保管。」、「（存摺中的錢是由何人存入
    ？）是我存入的。」、「（92年6月時存摺內有多少錢？）
    約700萬元左右。是我的錢，我當時有作生意，因為我的戶
    頭不能用。」、「（這700多萬元的錢，有無屬於徐永郎的
    錢？）沒有，全部都是我的。從頭到尾都是我在用。系爭帳
    戶為我個人所有，並沒有跟徐永郎共用。」、「（何時知悉
    系爭帳戶中的錢被領走？）92年6月後過幾個月，大概10月
    左右。銀行的副理告訴我被丙○○領走。」、「除91年7月
    31日不是我寫的、91年10月16日是徐永郎存的，92年6月17
    日不是我寫的，其餘上面的字跡都是我的，是我存的。」等
    語（見原審卷第101頁、第185頁反面），然丁○○於臺北市
    政府警察局大安分局（下稱大安分局）97年3月14日詢問時
    卻陳稱：「（為何存摺會有7百多萬？）我先生及我經商賺
    錢存入。」等語不符，有大安分局97年3月14日調查筆錄可
    稽（參見臺灣臺北地方法院檢察署97年度他字第104號卷，
    下稱偵查卷，第17頁、原審卷第250-252頁），是丁○○證
    稱系爭帳戶之存款均係其經營服飾店所賺云云，尚難採信。
    況丁○○既認系爭帳戶內之存款為其所有，並主張對被上訴
    人有不當得利債權，上訴人於本件訴訟對被上訴人所主張之
    債權均受讓自丁○○，足證丁○○就本件訴訟標的係有重要
    利害關係，其所言自難憑信。又上訴人雖主張系爭帳戶開戶
    時存入之1,000元係丁○○所有云云，惟查，系爭帳戶開戶
    係由被上訴人親自簽名蓋章，並未委任他人開戶，開戶同時
    存入1,000元之事實，有存款憑條及系爭帳戶之綜合約定書
    在卷可稽（見原審卷42-43、154-155頁），是系爭帳戶既係
    被上訴人親自開戶，自難認開戶時存入1,000元係丁○○所
    有。
  (四)次查，丁○○於原審證稱：「（系爭帳戶於92年6月前有存
    入單筆超過10萬元？）記不起來。（單筆有無超過50萬元）
    ？好像有，不記得有幾筆。（系爭帳戶領出之紀錄中，有無
    單筆超過50萬元？）大概有，不記得有幾筆。（證人有無於
    92年6月前自系爭帳戶領出超過100萬元之紀錄？）我記不起
    來。（系爭帳戶有無作為扣繳水電費之用？）要回去查，我
    不知道是在這個戶頭或其他戶頭。（92年6月後水電費、電
    話費有無再以系爭帳戶扣繳？）因為已經結掉，所以沒再用
    系爭帳戶辦扣繳，92年6月後就直接到便利商店以現金繳納
    。（系爭帳戶於92年6月前有無曾以轉帳支出方式支出金額
    達100萬元或100萬元以上情形？）很少動這個錢。（系爭帳
    戶於92年6月前有無曾以現金支出方式支出金額達100萬元或
    100萬元以上情形？）我記不起來。」（見原審卷第104-106
    頁），丁○○既證稱系爭帳戶均由其使用，惟其就系爭帳戶
    內是否有單筆存入及提領金額逾10萬元或50萬元，暨系爭帳
    戶於92年6月之前是否供作水電費、電話費扣繳之用，均不
    知情，並證稱於92年6月以後均未再以系爭帳戶扣繳水電費
    、電話費，核與系爭帳戶於92年6月後仍多用以繳納水電費
    、電話費及瓦斯費等情明顯不符（見原審卷第60-65頁），
    足證丁○○證稱系爭帳戶係徐永郎以被上訴人名義開立後，
    供丁○○使用，系爭帳戶內之存款均為丁○○所有，顯與事
    實不符，故丁○○就系爭帳戶對被上訴人並無不當得利返還
    請求權可讓與甲○○，甲○○亦無債權可讓與上訴人，故上
    訴人依不當得利及債權讓與之法律關係，請求被上訴人返還
    不當得利7,257,000元，自屬無據。
六、丁○○得否繼承徐永郎基於委任契約請求被上訴人返還存款
    之債權？被上訴人是否成立侵權行為？
  (一)上訴人又主張：系爭帳戶如係徐永郎以被上訴人名義開立，
    徐永郎死亡時，徐永郎與被上訴人間之委任關係即已終止，
    丁○○為徐永郎唯一之繼承人，丁○○應受占有之保護，上
    訴人得依繼承及委任之法律關係請求被上訴人返還系爭帳戶
    內之存款等語。被上訴人則抗辯：徐永郎於92年6月間將系
    爭帳戶之存摺及印鑑章交還被上訴人，惟系爭帳戶仍依徐永
    郎指示扣繳水電費、電話費等費用及處理存款，至徐永郎過
    世並辦畢徐永郎之喪事後，系爭帳戶已無餘額，丁○○並無
    帳戶餘額得繼承等語。
  (二)經查，被上訴人抗辯徐永郎於92年6月間交還系爭帳戶之存
    摺及印鑑章予被上訴人，至徐永郎死亡並辦畢喪事後，系爭
    帳戶存款已無餘額，丁○○為徐永郎唯一之繼承人，系爭帳
    戶內並無存款餘額得由丁○○繼承等情，有徐永郎除戶戶籍
    資料查詢結果、臺灣臺北地方法院96年6月23日北錦家諧96
    年度繼字第796號函、系爭帳戶交易明細表1份在卷可按（見
    本院卷第97、99頁、原審卷第60-65頁），觀諸系爭帳戶交
    易明細表所載，系爭帳戶於92年6月2日固尚有7,257,324元
    ，惟至系爭帳戶於96年5月18日結清時止，絕大部分均係供
    作水電費、電話費及瓦斯費之扣繳，嗣徐永郎於96年4月16
    日死亡後，被上訴人並以系爭帳戶支出徐永郎之喪葬費用40
    萬元、209,365元，亦有被上訴人所提系爭帳戶進出明細表1
    件附卷可稽（見原審卷第143頁），並為上訴人所不爭執，
    是被上訴人抗辯徐永郎於92年6月間交還系爭帳戶之存摺及
    印鑑章予被上訴人後，系爭帳戶內之金錢主要仍供徐永郎生
    活所需，至徐永郎死亡後辦畢喪事止已無存款餘額等情，應
    堪採信。上訴人既未舉證證明系爭帳戶至徐永郎死亡並辦畢
    喪事後尚有餘額，故上訴人主張丁○○得依繼承及委任契約
    之法律關係請求被上訴人返還系爭帳戶之存款，自屬無據。
  (三)次按依民法第184條第1項前段規定，侵權行為以因故意或過
    失不法侵害他人權利為構成要件，故主張行為人應依該條項
    前段規定負侵權行為責任者，應就行為人有故意或過失之要
    件，負舉證責任（最高法院90年度台上字第1941號判決意旨
    參照）。上訴人固主張被上訴人未將系爭帳戶內7,257,000
    元之存款返還予丁○○，丁○○應受占有規定之保護，上訴
    人得依侵權行為法律關係請求被上訴人賠償云云。惟查，系
    爭帳戶係被上訴人所開立，此為上訴人所不爭執，且上訴人
    未舉證證明系爭帳戶內之存款為丁○○所有，自難認被上訴
    人依徐永郎之指示處理使用系爭帳戶內之存款有何故意或過
    失侵害上訴人或丁○○之權利，亦難認丁○○應受占有規定
    之保護，故上訴人依侵權行為之法律關係及占有之規定，請
    求被上訴人給付系爭帳戶於92年6月2日時之存款7,257,000
    元，自屬無據。
七、綜上所述，上訴人未舉證證明系爭帳戶內之存款係丁○○所
    有，及系爭存款於徐永郎死亡並支出喪葬費用後尚有餘額得
    由丁○○繼承，復未舉證證明被上訴人有何故意或過失之侵
    權行為，從而，上訴人於原審依據不當得利及侵權行為之法
    律關係，請求被上訴人給付2,419,000元及自92年6月3日起
    至清償日止，按年息百分之5計算之利息，為無理由，應予
    駁回，原審就上訴人請求2,419,000元本息部分為上訴人敗
    訴之判決，經核於法並無不合，上訴意旨求予廢棄改判，為
    無理由，應駁回其上訴。另上訴人於本院追加繼承、委任之
    法律關係，及追加請求被上訴人給付4,838,000元及自92年6
    月3日起，按年息5%計算之利息，亦為無理由，應予駁回，
    其假執行之聲請亦失所附麗，應併予駁回。
八、本案事證已臻明確，兩造其餘主張陳述及所提之證據，經審
    酌後認與本件判決結果不生影響，爰不另一一論述，併予敘
    明。
九、據上論結：本件上訴及追加之訴均為無理由，爰判決如主文
    。
中    華    民    國    99    年    5     月    25    日
                  民事第十三庭
                        審判長法  官  蕭艿菁
                              法  官  陳姿岑
                              法  官  周舒雁
正本係照原本作成。
如不服本判決，應於收受送達後20日內向本院提出上訴書狀，其
未表明上訴理由者，應於提出上訴後20日內向本院補提理由書狀
（均須按他造當事人之人數附繕本）上訴時應提出委任律師或具
有律師資格之人之委任狀；委任有律師資格者，另應附具律師資
格證書及釋明委任人與受任人有民事訴訟法第466條之1第1項但
書或第2項（詳附註）所定關係之釋明文書影本。
中    華    民    國    99    年    5     月    26    日
                              書記官  秦仲芳
附註：
民事訴訟法第466條之1（第1項、第2項）：
對於第二審判決上訴，上訴人應委任律師為訴訟代理人。但上訴
人或其他法定代理人具有律師資格者，不在此限。
上訴人之配偶、三親等內之血親、二親等內之姻親，或上訴人為
法人、中央或地方機關時，其所屬專任人員具有律師資格並經法
院認為適當者，亦得為第三審訴訟代理人。

司法院資訊處製作；財團法人民間司法改革基金會備份。
